【裁判字號】    89,上,1262
【裁判日期】    900829
【裁判案由】    清償債務
【裁判全文】
臺灣高等法院民事判決  八十九年度上字第一二六二號
    上  訴  人    甲○○
                              .
    訴訟代理人    陳韻文
    被  上訴人    乙○○
                  丙○○
右當事人間清償債務事件，上訴人對於中華民國八十九年九月二十二日台灣台北地方
法院八十七年度訴字第一二四０號第一審判決提起上訴，本院判決如左：
      主      文
上訴駁回。
第二審訴訟費用由上訴人負擔。
      事      實
甲、上訴人方面：
一、聲明：
    (一)原判決廢棄。
    (二)被上訴人乙○○應給付上訴人新台幣（下同）七十五萬一千九百六十二元，丙
      ○○應給付上訴人四十五萬一千一百七十七元，及均自民國八十六年六月一日
      起至清償日止按年利率百分之五計算之利息。
    (三)被上訴人乙○○在第一審之反訴駁回。
    (四)訴訟費用由被上訴人負擔。
二、陳述：除與原判決記載相同者，茲引用外，補稱略以：
    (一)立體停車設備係經全部所有人共同要求增設，當時被上訴人亦同意並認價格合
      理，決議由上訴人先墊付費用，完成分配後於交屋時再個別結算收取，其餘車
      位所有人均完成歸墊，唯獨被上訴人以上訴人未提出為其代付其所分配五個停
      車位之設備費用之收據為由抵賴，惟因立體停車設備為一整體工程，完成驗收
      付款後方能進行分配，僅有整體工程費用收據，何來被上訴人所分配五個停車
      位設備費用之收據。
    (二)容積不等於面積，兩者不相關，騎樓是私有產權，雖提供公眾使用，但計算在
      主建物面積內，兩造不計價的是附屬建物。
    (三)原法定平面車位（十個），為求有效利用，全部所有人同意加裝之立體機械式
      停車設備，經代表比價議定每具（雙位）十五萬元，即每車位補貼七萬五千元
      ，現被上訴人將車位出租取利，卻稱其所分配五個停車位均係平面車位抵賴應
      攤費用。被上訴人非常清楚停車位由原得應二．二位（法定車位九位×應得比
      例130/527=2.22位）變為現有之五位，卻又辯稱何來立體停車設備費用，乃狡
      辯之詞耳。
    (四)當時分配房屋係以設計圖為計算標準，各戶面積均清楚計算，而八十二年十一
      月十六日同意書之分屋面積預定表內一樓店面使用面積二三．一四坪清楚包含
      騎樓面積，為何當時未見被上訴人提出異議，足見其只想利用法院無法對繁雜
      之建築法規全盤了解之弱點，意圖賴尾款而已。
    (五)地下室公共設施與樓上房屋面積，找補價值不同之原意，可由以下二處明顯看
      出：其一為委建合約書第四條：「房屋分配：：：」為「一至四樓及四樓以上
      樓層」及緊接之第六條：「分配房屋後如有零星面積之找補，以每平方公尺六
      萬五千元為準計價。」而之後同意書第三條將之調整為「每坪二十五萬元計價
      」，其中對「房屋坪數」意義認定並無改變。其二為該同意書後附「分屬面積
      預定表」內地下室公共設施，並非列入房屋面積，而另書「地下室預定二九．
      五六坪」，因房屋面積可由土地面積換算「容積率」權利得出，而「地下室公
      共設施」視用途而持分，二者性質及價值完全不同，被上訴人利之所趨，故意
      張冠李戴。
    (六)證人盧敏輝證稱其未分擔停車設備費用，但事後上訴人詳查資料證實盧家之委
      建契約內將「代理申請接裝外水電、大台北瓦斯等設備費用及增設立體停車設
      備費用等」概括一個定數（一百萬元）補貼建方，故上訴人從未再向盧家提出
      要求，有合約及士林地方法院民事判決第四頁之第八條證詞可證。
乙、被上訴人方面：
一、聲明：
    (一)上訴駁回。
    (二)第二審訴訟費用由上訴人負擔。
二、陳述：除與原判決記載相同者，茲引用外，補稱略以：
    (一)兩造於八十二年十一月十六日所立同意書及其附件分屋面積預定表所載：「：
      ：：三、委建坪數乙方（即上訴人）已充分補足甲方（即被上訴人）不得再以
      任何理由扣減工程款，坪數不準之零數，以交屋時權狀登記為準，計算再行找
      補，每坪以二十五萬元計算」等語。而上開附件分屋面積預定表載明被上訴人
      應分得房屋面積為二五五．０七坪，並特別記明「騎樓部分不計入容積」，惟
      被上訴人僅分得二四五．五七坪，尚不足一０．五坪，每坪以二十五萬元計算
      ，上訴人應給付被上訴人二人二百六十二萬五千元，除抵銷被上訴人未付工程
      款二百零一萬六千六百元外，上訴人尚應給付被上訴人二人六十萬八千四百元
      ，再依被上訴人二人提供土地面積分別為八十、五十平方公尺比例計算工程造
      價及分得房屋面積補償，上訴人應給付被上訴人乙○○三十七萬四千四百元，
      原判決命上訴人給付上述金額並無不當。
    (二)再依兩造八十五年協議書及上訴人八十六年十二月十八日存證存函（被證三、
      四），亦可證明上訴人已承認房屋不足坪數以每坪二十五萬元補足被上訴人，
      僅「被上訴人認為不足十一坪，而上訴人認為不足六．八六坪，騎樓部分有待
      商榷」之不同而已。是兩造對房屋面積不足部分僅騎樓三．七坪應否計入房屋
      面積之爭執，其餘並無爭議。
    (三)再查上開分屋面積預定表已特別證明「騎樓部分不計入容積」而房屋分配面積
      亦係以土地面積與容積比率計算，是該騎樓三．七坪不應計入被上訴人應分得
      之二五五．０七平房屋面積內，此業經證人簡金旺證實，且建築技術規則第二
      八條亦明定「商業區之法定騎樓或住宅區面臨十五公尺以上道路之法定騎樓所
      佔面積不計入基地面積及建築面積」，按系爭房地位於台北市北投區○○○路
      ○段，屬商業區，上訴人亦自認之，是該騎樓三．七坪部分，不論依約定或依
      法規均不應計入建築房屋面積內，上訴人堅稱三．七坪應計入房屋面積，顯無
      理由。
    (四)證人即另一委建地主盧敏輝證稱其所支付之工程造價每坪亦與被上訴人同為七
      萬元，而其亦分到五個機械式停車位，然並未支付任何停車場設備費用，應已
      包含在工程造價內，縱上訴人有支付機械式停車設備費用，亦已在每坪七萬元
      之工桯費用內，退步言之，倘被上訴人應支付停車設備費三十七萬五千元，被
      上訴人亦可以上訴人應補足被上訴人房屋面積不足款中抵銷之。
    (五)被上訴人提供土地並負擔房屋工程造價，由上訴人負責建築將房屋分配給被上
      訴人，核其法律關係為承攬，而上訴人亦主張兩造為承攬關係，是其對被上訴
      人之工程尾款於房屋建築完成之八十五年四月十八日即可向被上訴人請求，卻
      遲至八十七年七月十四日始追加不合法，其承攬報酬請求權亦顯逾民法第一二
      七條第七款之規定而罹於時效而消滅。
      理      由
一、上訴人主張八十二年十月十七日與被上訴人訂立委建合約書，由上訴人在被上訴
    人乙○○所有坐落台北市○○區○○段二小段二四二地號（面積八十平方公尺）
    及丙○○所有同小段二五０地號（面積五十平方公尺）與鄰地合併而成之土地上
    興建房屋，依合約被上訴人於交屋時應給付上訴人尾款二百零一萬六千六百元，
    其已於八十五年六月十八日領得所有權狀，並應被上訴人之要求先行於同年十一
    月十九日交屋，被上訴人竟經屢催而拒付尾款及機械式停車設備三十七萬五千元
    ，爰依合約請求判命被上訴人乙○○應給付七十五萬一千九百六十二元，丙○○
    應給付四十五萬一千一百七十七元及法定遲延利息（原判決駁回上訴人之請求，
    就反訴原告乙○○提起之反訴則判命上訴人即反訴被告給付三十七萬四千四百元
    及利息，上訴人對其不利部分均聲明上訴）。
二、被上訴人則以依兩造於八十二年十一月十六日所立同意書及其附件分屋面積預定
    表所載，上訴人應分給伊等房屋面積合計二五五．０七坪，惟依被上訴人於八十
    九年三月二十二日狀附表二及所提證物顯示，上訴人僅分給被上訴人二人二四四
    ．五七坪，尚不足一０．五坪，以兩造八十五年協議書所載每坪二十五萬元計算
    ，上訴人應補伊等二百六十二萬五千元，扣除伊等未付尾款二百零一萬六千六百
    元，上訴人尚應給付伊等六十萬八千四百元，若依伊等提供土地比例計算，則上
    訴人應另給付乙○○三十七萬四千四百元。又伊等於合約書即約定獲分配五個停
    車位，實際亦係如此，何有分攤立體停車設備費用之理等語置辯，被上訴人乙○
    ○於原審並提起反訴，請求判命上訴人即反訴被告給付三十七萬四千四百元及法
    定利息。
三、上訴人主張由被上訴人等提供其所有台北市○○段○○段二四二、二五０號土地
    ，與鄰地合併後由上訴人興建房屋，且已交屋，依建物所有權狀所載面積，被上
    訴人合計為二四四．五七坪，被上訴人尚欠尾款二百零一萬六千六百元，所建停
    車場為立體機械式等事實，為兩造所不爭執，且有委建合約書、同意書、建物所
    有權狀影本附卷可證，堪認為真正。
四、兩造之爭點為(一)上訴人原應交付房屋面積二五五．０七坪，實際交付二四四．五
    七坪，短少一０．五坪（包括騎樓三．七坪、房屋二．六坪、地下室四．二坪）
    ，除其中房屋二．六坪應以每坪二十五萬元自尾款中扣除，兩造無爭執外，另騎
    樓部分三．七坪是否應計入房屋之面積，又該騎樓及地下室不足部分是否皆應以
    每坪二十五萬元計算找補。(二)被上訴人等是否應分攤立體機械式停車設備五個車
    位共三十七萬五千元。茲分述如下：
    （１）關於騎樓三．七坪部分：
          查兩造對騎樓之面積為三．七坪，並不爭執，且有所有權狀記載可證，上
          訴人主張此三．七坪應計入房屋面積，而被上訴人則抗辯不得計入。查兩
          造於八十二年十一月十六日所立同意書及分屋面積預定表（原審卷一０一
          －一０三頁）所載，上訴人應分給被上訴人等之房屋面積合計二五五．０
          七坪，並註明「騎樓不計入容積」，雖上訴人主張所謂騎樓「不計入容積
          」係指「不計入房屋面積」云云，惟容積率按土地面積依一定比例而得，
          完全依法律之規定而來，非合建當事人所得約定者，且依建築技術規則第
          二八條規定：「商業區之法定騎樓或住宅區面臨十五公尺以上道路之法定
          騎樓所佔面積，不計入基地面積及建築面積」，而系爭房地位於商業區，
          為上訴人所自認，是依上開規定，系爭騎樓三．七坪依法自不應計入基地
          面積及建築房屋面積。又證人簡金旺亦結證：「（簽同意書）我在場，因
          為乙○○不懂房地產，所以叫我到她家幫忙談，經過談了幾次才確定，依
          建築法規騎樓不併入容積率，所以不計入分配的面積，就是騎樓不計入分
          配的總坪數裡面」等語。騎樓依法既然不計入基地面積及建築面積，則同
          意書所謂「騎樓不計入容積」如係指「不計入容積率」，則毫無意義，是
          被上訴人所辯騎樓不計入容積指騎樓不計入房屋面積，應屬可採。
    （２）關於停車設備費五個車位共三十七萬五千元部分：
          上訴人雖主張原准建照之法定車位為九個（上訴人或稱為十位），經含被
          上訴人在內之全體土地所有權人同意加作立體停車設備，變成二十一個車
          位，被上訴人因之由原二個車位增為五個，設備費比例分擔，各車位所有
          人均已付，唯獨被上訴人拒付云云，惟被上訴人否認同意或約定分擔該設
          備費。查上訴人所提出停車場設備工程合約書影本，其合約之兩方為新寶
          鎮營造股份有限公司及剛雲工業股份有限公司，並非上訴人，且該合約簽
          定於八十三年二月二十六日，而兩造間之委建合約書則於八十二年十月十
          七日即已簽立，且合約書中起造人名冊登記確認表中雙方已簽名蓋章確認
          被上訴人可分得五個車位，有該確認表可證（原審卷一八頁），如被上訴
          人需分擔停車場設備費，何以未見諸書面約定，何，上訴人所舉證人即
          參與提供土地與上訴人訂有委建合約之盧敏輝結證：「最初設計二十一個
          停車位，我們二兄弟分到五個車位是上下二層，我們二兄弟提供大約將近
          四十坪的土地，我們沒有負擔停車設備的費用，這本來就包括在契約內，
          事後建商（即上訴人）也沒有要我們負擔這費用，本來說地下室要挖二層
          建停車位，但地上建物要縮一層，後來地下室只挖一層建機械式停車位：
          ：：簽合約時即有記載我們可以分得五個車位。」被上訴人合計提供一三
          ０平方公尺土地，亦近四十坪，與證人盧敏輝兄弟所提供之土地相當，該
          證人既不負擔停車設備費，則被上訴人自無負擔之理。雖上訴人稱證人盧
          敏輝之委建合約內將「代理申請接裝外水電、大台北瓦斯等設備費用及增
          設立體停車設備費用等」概括一個定數（一百萬元）補貼上訴人云云，惟
          依上訴人所提出其與盧敏輝等簽立之委建合約工程計算表僅記載於第九期
          「內部電梯裝設」、第十期「使用執照領得」各「另加補貼款五０萬元」
          ，並未註明係作為停車設備費用，且依該合約第十一條約定：「本大樓公
          共部分之設備、消防設備、停車設備等均由乙（方即上訴人) 負責」（本
          院卷一九一、一九二頁），更明白約定停車設備費用之負擔由上訴人任之
          ，從而上訴人之此一主張亦非可採。
    （３）關於上訴人交付不足之地下室四．二坪及騎樓三．七坪部分找補時應否以
          每坪二十五萬元計算部分：
          查兩造於八十二年十一月十六日所訂同意書第三條已約明：「委建坪數乙
          方（指上訴人）已充分補足（如附表），甲方（被上訴人）不得再以任何
          理由扣減工程款，坪數不準之零數，以交屋時權狀登載為準，計算再行找
          補（每坪以二十五萬元計價）。」又兩造於八十五年（月日未載）所立之
          協議書第三項亦載：「乙方（指上訴人）意見：乙方交屋面積：：：地面
          層不足二．六五坪，地下室不足四．二一坪，依合約甲方（指被上訴人）
          得以每坪二十五萬元自交屋尾款中扣除，但騎樓之歸屬及該部分工程款問
          題有待商榷。」（原審卷一０五頁），均表明地下室坪數不足部分係以每
          坪二十五萬元計價，應無庸疑，至騎樓三．七坪部分，即不計入房屋總面
          積內，已如前前述，亦應以每坪二十五萬元計價，自不待言。
五、綜上，被上訴人依兩造之委建合約書，尚結欠上訴人尾款二百零一萬六千六百元
    ，為兩造所不爭執，而被上訴人分得房屋短少一０．五坪，每坪應以二十五萬元
    計價找補，業如上述，即上訴人尚應找補被上訴人二人共二百六十二萬五千元，
    被上訴人主張抵銷，核無不合，經抵銷後上訴人尚應給付被上訴人二人計六十萬
    八千四百元，被上訴人乙○○於原審反訴請求依其與丙○○所提供比例即八比五
    計算，上訴人應給付被上訴人乙○○三十七萬四千四百元（608400×8/13=374,4
    00）及自訴狀繕本送達之翌日即八十九年六月四日起至清償日止，按年利率百分
    之五計算之利息，應予准許，原審爰駁回上訴人之請求，並就被上訴人乙○○反
    訴部分為其勝訴之判決並為附條件之假執行之宣告，經核並無違誤，上訴人上訴
    意旨仍執詞指摘原判決不當，求予廢棄改判，非有理由，應予駁回。
六、本件事證已明確，兩造其餘攻擊防禦方法，經審酌核與判決不生影響，故不一一
    論述。
七、據上論結，本件上訴為無理由，應予駁回。
中      華      民      國    九十      年      八      月    二十九    日
                                    民事第九庭
                                        審判長法  官    吳  謙  仁
                                              法  官    林  樹  埔
                                              法  官    蘇  瑞  華
右正本係照原本作成。
如不服本判決，應於收受送達後二十日內向本院提出上訴書狀，其未表明上訴理由者
，應於提出上訴後二十日內向本院補提理由書狀（均須按他造當事人之人數附繕本）
上訴時應提出委任律師或具有律師資格之人之委任狀；委任有律師資格者，另應附具
律師及格證書及釋明委任人與受任人有民事訴訟法第四百六十六條之一第一項但書或
第二項（詳附註）所定關係之釋明文書影本。
中      華      民      國    九十      年      九      月      三      日
                                              書記官    姚  麗  華
附註：
民事訴訟法第四百六十六條之一（第一項、第二項）
對於第二審判決上訴，上訴人應委任律師為訴訟代理人。但上訴人或其法定代理人具
有律師資格者，不在此限。
上訴人之配偶、三親等內之血親、二親等內之姻親，或上訴人為法人、中央或地方機
關時，其所屬專任人員具有律師資格並經法院認為適當者，亦得為第三審訴訟代理人
。


司法院資訊處製作；財團法人民間司法改革基金會備份。
